ACORDAO-COMPLETO-2392135

ACÓRDÃO 2959/2020 ATA 42/2020 - PLENÁRIO

VISTOS, relatados e discutidos estes autos que cuidam de Representação, com pedido de medica cautelar, apresentada ao TCU em 11/12/2019, pela empresa Medicar Emergências Médicas Ltda, em face do Pregão Eletrônico 12/2019, sob a responsabilidade da Prefeitura Municipal de Belo Horizonte - MG, cujo objeto é a prestação de serviço de transporte de pacientes agudos e crônicos, incluindo fornecimento de veículos apropriados, condutores habilitados, manutenção, abastecimento, guarda, limpeza e desinfecção dos veículos, do qual decorreu a contratação, em plena vigência, no valor de R$ 14.194.999,92, conforme Contrato I.J. 01.2019.2302.0209.00.00 (peça 11) , realizada com recursos originários do Sistema Único de Saúde (SUS) repassados via Fundo Nacional de Saúde (FNS) .
ACORDAM os Ministros do Tribunal de Contas da União, reunidos em Sessão Plenária, diante das razões expostas pelo Relator, em:
9.1. com fulcro nos arts. 235 e 237, inciso VII, do Regimento Interno deste Tribunal c/c o art. 113, § 1º, da Lei 8.666/1993 e art. 103, § 1º, da Resolução-TCU 259/2014, conhecer da presente Representação para, no mérito, considera-la improcedente;
9.2. indeferir o pedido de medida cautelar formulado pela representante; 
9.3. determinar à Secretaria de Logística e Tecnologia da Informação (SLTI) do Ministério da Economia que avalie a necessidade de orientar os órgãos e entidades integrantes do Sistema de Administração dos Recursos de Tecnologia da Informação (SISP) sobre o tratamento a ser dado nos editais de licitação quanto à utilização de recurso computacional para automação de lances em pregões eletrônicos, também conhecido como "robôs", informando ao TCU, no prazo de 90 dias, as medidas adotadas;
9.4. enviar cópia do presente Acórdão para os entes relacionados a seguir, informando que a presente deliberação, acompanhada do Relatório e do Voto que a fundamenta, está disponível para a consulta no endereço www.tcu.gov.br/acordaos, além de esclarecer que, caso requerido, o TCU poderá fornecer sem custos as correspondentes cópias, de forma impressa:
9.4.1. Ministério da Economia;
9.4.2. Secretaria de Logística e Tecnologia da Informação (SLTI) do Ministério da Economia;
9.4.3. Secretaria Especial de Desburocratização, Gestão e Governo Digital do Ministério da Economia;
9.4.4. Prefeitura Municipal de Belo Horizonte - MG;
9.4.5. empresa representante;
9.5. arquivar os presentes autos, nos termos do art. 250, I, c/c art. 169, V, do Regimento Interno deste Tribunal.

Representação acerca de possíveis irregularidades na condução do pregão eletrônico que teve por objeto prestação de serviço de transporte de pacientes agudos e crônicos, incluindo fornecimento de veículos apropriados, condutores habilitados, manutenção, abastecimento, guarda, limpeza e desinfecção dos veículos.

Prefeitura Municipal de Belo Horizonte - MG.

3. Interessados/Responsáveis:
3.1. Representante: empresa Medicar Emergências Médicas Ltda.

13.1. Ministros presentes: Ana Arraes (na Presidência), Walton Alencar Rodrigues, Benjamin Zymler, Aroldo Cedraz, Raimundo Carreiro (Relator) e Bruno Dantas.
13.2. Ministros-Substitutos convocados: Marcos Bemquerer Costa e André Luís de Carvalho.
13.3. Ministros-Substitutos presentes: Augusto Sherman Cavalcanti e Weder de Oliveira.

RAIMUNDO CARREIRO

Trata-se de Representação, com pedido de medida cautelar, apresentada ao TCU em 11/12/2019 pela empresa Medicar Emergências Médicas Ltda, em face do Pregão Eletrônico 12/2019, sob a responsabilidade da Prefeitura Municipal de Belo Horizonte - MG. 
2.	O objeto do certame é a prestação de serviço de transporte de pacientes agudos e crônicos, incluindo fornecimento de veículos apropriados, condutores habilitados, manutenção, abastecimento, guarda, limpeza e desinfecção dos veículos. 
3.	Em 12/9/2019, foi feita a contratação decorrente do certame em tela, conforme Contrato I.J. 01.2019.2302.0209.00.00 (peça 11) , em plena vigência, no valor de R$ 14.194.999,92. Os recursos são originários do Sistema Único de Saúde (SUS) repassados via Fundo Nacional de Saúde (FNS) .
4.	Em suma, a representante alega que a empresa Litoral Med Serviços Médicos Ltda., vencedora do Pregão Eletrônico 12/2019 promovido pela Diretoria de Logística da Secretaria Municipal de Saúde de Belo Horizonte, fraudou o certame ao utilizar "robôs" para fins de lances sucessivos, padronizados e em tempo inferior a milésimos de segundo durante a etapa de disputa de preços (peça 1, p. 2) .
5.	Transcrevo a seguir, nos termos do art. 1º, § 3º, inciso I, da Lei nº 8.443/92, a instrução lavrada no âmbito da Secretaria de Controle Externo de Aquisições Logísticas (peça 12) , cujas conclusões contaram com a anuência do titular daquela unidade técnica (peça 13) .
	"A. Identificação do Processo

	TC Processo 040.406/2019-9
	Conhecer, considerar improcedente e arquivar.

	Unidade Jurisdicionada
	Uasg

	Prefeitura Municipal de Belo Horizonte - MG
	Não se aplica

	Objeto

	Prestação de serviço de transporte de pacientes agudos e crônicos, incluindo fornecimento de veículos apropriados, condutores habilitados, manutenção, abastecimento, guarda, limpeza e desinfecção dos veículos.

	Representante
	CNPJ

	Medicar Emergências Médicas Ltda.
	68.322.411/0001-37

	Há pedido de Sustentação Oral?
	Procuração 

	Não
	Peça 9

	Modalidade
	Número do Certame
	Critério de Julgamento

	Pregão Eletrônico
	12/2019
	Menor preço global

	Vigência
	Valor Homologado

	12 meses, prorrogáveis (peça 2, p. 16) 
	R$ 14.194.999,92 (peça 10) 

	Fase do Certame

	Em resposta à solicitação feita ao setor de Contratos, da Prefeitura Municipal de Belo Horizonte - PBH, foi informado que, em 12/9/2019, foi feita a contratação decorrente do certame em tela, conforme Contrato I.J. 01.2019.2302.0209.00.00 (peça 11) , em plena vigência.

	B. Alegações do Representante 

	1.	O representante alega, em suma, que a empresa Litoral Med Serviços Médicos Ltda., vencedora do Pregão Eletrônico 12/2019 promovido pela Diretoria de Logística da Secretaria Municipal de Saúde de Belo Horizonte, fraudou o certame ao utilizar "robôs" para fins de lances sucessivos, padronizados e em tempo inferior a milésimos de segundo durante a etapa de disputa de preços (peça 1, p. 2) .
2.	Convém ressaltar inicialmente que a presente análise se restringe apenas às alegações de irregularidade apresentadas pelo representante.

	C. Exame de Admissibilidade

	Legitimidade do Autor

	O representante possui legitimidade para representar ao Tribunal?
 (Fundamento: art. 113, § 1º, da Lei 8.666/1993, c/c o art. 237 do Regimento Interno/TCU) 
	Sim

	Redação em Linguagem Compreensível

	A representação está redigida em linguagem clara e objetiva, contém nome legível, qualificação e endereço do representante?
 (Fundamento: art. 235 do Regimento Interno/TCU) 
	Sim

	Indício Concernente à Irregularidade ou Ilegalidade

	A representação encontra-se acompanhada do indício concernente à irregularidade ou ilegalidade apontada pelo autor?
 (Fundamento: art. 235 do Regimento Interno/TCU) 
	Sim

	Competência do TCU

	A representação trata de matéria de competência do TCU?
 (Fundamento:  art. 235 do Regimento Interno/TCU) 
	Sim

	Interesse Público

	Os argumentos do autor indicam a possibilidade de existência de interesse público, caso restem comprovadas as supostas irregularidades apontadas na peça inicial.
 (Fundamento: art. 103, § 1º, da Resolução - TCU 259/2014) 
	Sim

	Análise quanto ao interesse público: Confirmadas as alegações do representante, restará configurada fraude à licitação.

	Conclusão quanto ao Exame de Admissibilidade

	3.	Presentes todos os requisitos de admissibilidade constantes no art. 113, § 1º, da Lei 8.666/1993, c/c os arts. 235 e 237, VII, do Regimento Interno/TCU, e no art. 103, § 1º, da Resolução - TCU 259/2014, a representação deve ser conhecida.

	D. Medida Cautelar - Avaliação dos Pressupostos

	Perigo da Demora

	Há decisão judicial ou administrativa, sem especificação de prazo, para suspender o andamento do processo licitatório ou a contratação?
	Não

	No caso de contratações não decorrentes de Registro de Preços:
	O contrato decorrente do certame já foi assinado?
	Sim

	Análise:

	4.	Está afastado o pressuposto do perigo da demora uma vez que o contrato decorrente do certame já foi iniciado em 12/9/2019 (peça 11) .

	Perigo da Demora Reverso

	O serviço/bem é essencial ao funcionamento das atividades do órgão/entidade?
	Sim

	O órgão ou entidade está coberto contratualmente pelo serviço com razoável vigência (há a possibilidade de voltar a fase ou refazer o certame, a depender da consequência da concessão de cautelar no caso concreto) ou admite prorrogação excepcional?
	Não

	Caso haja a possibilidade de manutenção do contrato com a atual prestadora dos serviços, as condições dessa contratação seriam melhores (menor preço e atendimento satisfatório) que o que se está em vias de contratar?
	Não há informação

	Análise:

	5.	Está configurado o pressuposto do perigo da demora reverso. Isso porque o serviço contratado é essencial ao funcionamento das atividades do órgão e o antigo contrato já não tem mais vigência (inclusive já tendo sido iniciado o novo contrato) , não se vislumbrando a possibilidade de sua prorrogação excepcional.

	Plausibilidade Jurídica

	O órgão/entidade está sujeito aos normativos supostamente infringidos?
	Sim

	Há plausibilidade nas alegações do representante?
	Não

	Há indício de sobrepreço ou superfaturamento?
	Não

	Há grave risco de lesão ao erário, inexecução ou execução insatisfatória do objeto?
	Não

	Análise quanto à plausibilidade jurídica e quanto à necessidade de adoção de medida cautelar:

	6.	Pela documentação acostada aos autos, sobretudo o "Laudo Pericial" (peça 4) , é indiscutível o fato de a empresa Litoral Med ter utilizado recurso computacional para automação de seus lances no Pregão Eletrônico 12/2019, também conhecido como "robôs".
7.	Inconformado, o representante, Medicar Emergências Médicas Ltda., que ficou em segundo lugar no certame, apresentou recurso administrativo (peça 5, p. 3-22) , o qual, após apreciação em conjunto com as contrarrazões apresentadas pela empresa Litoral Med (peça 6, p. 6-8) , foi indeferido pela comissão de responsável, conforme Ofício SMSA/GCOMP/ 54/2019, de 21/8/2019 (peça 7, p. 1-24) , sendo tal decisão ratificada pela Procuradoria Jurídica do Município de Belo Horizonte, consoante Parecer 2502, de 21/8/2019 (peça 7, p. 27-41) , e pela autoridade competente, mediante termo de homologação do procedimento licitatório (peça 10) .
8.	Segundo se extrai das decisões e fundamentos supracitados, o órgão, mesmo reconhecendo a possibilidade de a empresa Litoral Med ter se utilizado de "robô", considera não haver proibição legal para a sua utilização em pregões eletrônicos. Inclusive, para justificar tal possibilidade, lançou mão de argumentos apresentados no Voto Vencedor em um processo que tramitou no Tribunal de Contas do Estado de Minas Gerais - TCE-MG. Abaixo, alguns trechos desse Voto (peça 7, p. 11) :
A utilização de software nada mais é do que mecanismo de eficiência para baixar os lances rapidamente. Penso que, cada vez mais, é necessário não temer a inovação no serviço público, utilizando-se a tecnologia em benefício da sociedade. Tratando a questão de processos licitatórios, a otimização trazida pelo uso da robótica favorece a celeridade e eficiência, princípios caros à Administração Pública.
[...]
Quero enfatizar que, se essa empresa - que está alegando que a outra estava utilizando robô e ela não - quisesse se livrar dessa eventual utilização do robô, poderia dar um desconto significativo no certame que ela estava participando. Percebemos, claramente, que essas empresas que licitam não têm, evidentemente, o interesse de atender à Administração Pública. Elas vão baixando o preço pouco a pouco para ver qual delas, ao final do certame, faz a sua proposta mais vantajosa.
[...]
A meu ver, repito, o uso de robô por si só não determina a vitória do licitante. Destaco aqui, por exemplo, a licitação em que participa uma ME ou EPP e que, ainda que o licitante não enquadrado nessa modalidade utilize de robô e oferte a proposta mais vantajosa, a sua vitória não é certa, uma vez que caberá aplicar nessa caso os benefícios da LC 123/06, dentre eles o empate ficto, o que permite à ME e EPP a possibilidade de ganho no certame.
Portanto, peço vênia ao eminente Relator [...] para darmos, nesse momento, um passo histórico no Tribunal de Contas de Minas Gerais. De modo pioneiro, reconhecer a importância dessa tecnologia da informação no processo licitatório e estimular a utilização dessas ferramentas, que, na verdade, dão celeridade à decisão [...].
Assim, entendo que houve competitividade no certame e que os princípios da economicidade, celeridade e eficiência devem ser sopesados em conjunto com o da isonomia.
9.	Tomada com base nesse entendimento, calha, ainda, reproduzir a conclusão feita pela Procuradoria do Município de Belo Horizonte (peça 7, p. 40) :
Além dos argumentos trazidos pelo Colendo Tribunal (TCE-MG) , salientamos que o uso do software não é privilégio de alguns, estando a ferramenta disponível a todos aqueles que querem/pretendem utiliza-la. À exemplo considera-se uma licitante, em condições editalícias igualitárias, mais qualificada do que as demais em virtude de possuir determinados atributos.
Vê-se através do julgado, que o processo licitatório tende a sucumbir-se à mecanismos facilitadores, de modo a não estagnar as regras até então estabelecidas e passíveis de aperfeiçoamento.
10.	Pelo que se nota, o cerne da questão a ser respondida nesta representação é: a utilização de "robôs" pelos licitantes nos pregões eletrônicos é permitida?
11.	O tema é bastante controverso e ainda não há uma pacificação de entendimentos entre as entidades que levantam este debate e sobre qual seria a melhor solução para o problema, qual seja, a suposta falta de isonomia. Há quem defenda a disponibilização de robôs a todos os licitantes, o que, de certa forma, traria isonomia à competição, e também os que defendem a adoção de mecanismos que proíba definitivamente o seu uso.
12.	No Tribunal de Contas da União, a grande maioria das deliberações decidiu pela irregularidade no uso de robôs (a exemplo dos Acórdão 2601/2011-TCU-Plenário, Ministro Relator Valmir Campelo; 837/2011-TCU-Plenário, Ministro Relator Ubiratan Aguiar; 1.216/2014-TCU-Plenário, Ministra Relatora Ana Arraes) .
13.	No entanto, mais recentemente, o Acórdão 2791/2019-TCU-Segunda Câmara, Ministro Relator André de Carvalho, sinalizou a possibilidade de uma guinada jurisprudencial, conforme se afere do Voto:
9. Ao analisar, então, o padrão dos lances registrado na documentação juntada pelo próprio representante (Peça nº 7, p. 3) , a unidade técnica verificou que a regra dos três segundos para a proposta do próprio licitante, com os vinte segundos para as propostas dos demais, teria sido respeitada, e, assim, o pregoeiro não deveria mesmo ter promovido a suscitada desclassificação da vencedora, pois, ainda que tivesse usado o robô para oferecer os seus lances, a Comunix teria respeitado as regras básicas estabelecidas pela aludida IN n.º 3, de 2011. (grifou-se) 
14.	Do Relatório incorporado ao mencionado Voto, arrebatam-se relevantes provocações sobre o tema:
7. Mesmo que se diga que o uso dos robôs pode, potencialmente, ofender a isonomia, o fato é que não há norma proibitiva quanto a isso. E, em exame preambular, é pouco crível que o Estado tenha que proibir a utilização da ferramenta ou se isso seria ao menos desejável. No caso, aparenta haver certa confusão entre causa com a solução ou o problema. Veja-se. 
8. Convém relembrar qual é o intuito mais fundamental de uma licitação: garantir a seleção da melhor proposta para a Administração, desde que guardado respeito a valores fundamentais do processo, como a isonomia, a moralidade e a eficiência. Nesse quadro, compete aos licitantes oferecer seus produtos e serviços a um preço que considerem justo, condizente com os que praticam no mercado. 
9. Na realidade, em algum momento que é impossível precisar, algum operador de mercado percebeu que o uso de uma ferramenta de envio automatizado de lances, um programa "robô"', manteria um licitante com maiores chances probabilísticas de ser declarado vencedor, já que o faria permanecer por mais tempo em primeiro lugar em uma disputa numa licitação. Com efeito, com a programação adequada, um robô mantém o licitante que o utiliza a maior parte do tempo em primeiro lugar, quando comparado a outros que se valem de operadores humanos, dado o reduzido espaço de tempo em que o robô consegue ofertar os lances, em uma disputa em pregões. De se registrar que isso foi percebido de longa data, pelo comportamento tipo de "máquina" em licitações examinadas pelo TCU, tal como nos Acórdãos mencionados pelo próprio representante.
[...]
13. Mas, voltando ao uso dos robôs - levanta-se a seguinte questão: por que os licitantes não apresentam a proposta com o menor preço possível que poderiam oferecer à Administração? Pois bem. Essa indagação não pode ser respondida por esta Corte, a qual deve zelar pelo alcance dos interesses públicos. E a formulação de propostas compete aos atores do mercado. O fato é que, dentro do atual sistema, em que parece ser o intuito de alguns licitantes permanecer por mais tempo em primeiro lugar (e não oferecer o menor preço que poderiam praticar) , o uso dos robôs acaba sendo bastante útil, já que a ferramenta permite a inserção de lances com o menor tempo possível, dentro do que prevê atualmente a IN 3/2011. (grifou-se) 
15.	As reflexões instigadas pelo relatório acima parecem sugerir ser contraproducente aos órgãos de controle a tentativa de se coibir ou criminalizar o uso de robôs por parte dos licitantes.
16.	A uma, porque, apesar da existência de jurisprudência contrária e de mecanismos de inibição de seu uso nas plataformas que processam a maioria dos pregões eletrônicos (notadamente o "Comprasnet", o "Licitações-e" e o "Licitações Caixa") , a verdade é que não existe norma legal específica que proíba a utilização de robôs em licitações. Sempre que se considerou ilegal esta prática, o fundamento se deu por vias reflexas, seja em razão de suposta afronta à isonomia - art. 37, inciso XXI, da Constituição Federal e art. 3º da Lei 8.666, de 21 de junho de 1993 (Lei de Licitações e Contratos) -, alegando-se que a utilização de software de lançamento automático de lances confere vantagem competitiva indevida aos fornecedores que detém esta tecnologia, ou em razão de considerar o uso de robô uma fraude, enquadrando-se no artigo 90 da Lei 8.666/1993, que tipifica como crime "frustrar ou fraudar, mediante ajuste, combinação ou qualquer outro expediente, o caráter competitivo do procedimento licitatório [...]".
17.	Quanto ao primeiro ponto, é preciso aceitar que a isonomia é um princípio posto somente à Administração Pública, que deve pautar sua atuação de forma impessoal, sem imposição de privilégio e/ou preterições a qualquer licitante. À esfera privada não há como exigir uma atuação indistinta, isonômica. O mercado impõe justamente o contrário, cobrando das empresas a busca perene por estratégias que as diferencie em relação aos seus concorrentes, entre elas, por exemplo, a contratação de funcionários bem qualificados e com larga experiência em licitações públicas, ou a utilização de eficientes softwares que maximizem suas possibilidades de contratação pela Administração Pública.
18.	A duas, porque é preciso reconhecer que na atual era digital, com uma infinidade de ferramentas tecnológicas à disposição, tentar proibir ou limitar o uso de programas que automatizem qualquer aspecto da vida parece um retrocesso. A utilização desses softwares pelos licitantes acaba por ser inevitável, sendo, inclusive, já amplamente utilizado.
19.	Ora, se até o poder público (como o próprio TCU) , com todo o balizamento normativo que o cerca, procura se valer de vários "robôs" para maximizar a eficiência de sua atuação, é natural que as empresas também adotem, até com mais avidez, ferramentas tecnológicas que lhes confiram melhores atuações mercadológicas.
20.	Como se vê, o tema é complexo e ainda nebuloso. A única concretude que se tem, sendo apropriado, portanto, se debruçar somente nisso, é que o Governo Federal, preocupado com as inseguranças advindas do generalizado uso dos robôs em pregões eletrônicos, havia publicado, ainda em 2011, a Instrução Normativa - IN  3, do então Ministério do Planejamento, Orçamento e Gestão.
21.	Vigente à época da realização do combatido Pregão Eletrônico 12/2019, essa IN previa em seu artigo 2º que na fase competitiva do certame o intervalo entre os lances enviados pelo mesmo licitante não poderia ser inferior a vinte segundos e o intervalo entre lances não poderia ser inferior a três segundos. Tal medida tinha como pano de fundo justamente inibir ou dificultar a utilização de robôs pelos licitantes.
22.	Ocorre que, nos termos do seu artigo 1º, subordinavam-se à IN 3/2011 somente os integrantes do Sistema de Serviços Gerais - SISG e órgãos que formaram Termo de Adesão para utilizar o Sistema Integrado de Administração de Serviços Gerais - Siasg, não sendo o caso da entidade contratante, a Prefeitura Municipal de Belo Horizonte. Assim, no caso concreto, sendo sequer imposta a inserção da referida exigência no edital, como de fato não constou, não se vislumbra irregularidades nesse ponto na formulação do instrumento convocatório e, por conseguinte, na condução do certame pelos responsáveis.
23.	Além disso, calha revelar que a aludida instrução normativa foi recentemente revogada pela IN - ME 210, de 20 de novembro de 2019, nos termos abaixo, não mais prevendo o intervalo mínimo de tempo entre os lances:
Art. 1º Fica revogada a Instrução Normativa nº 3, de 16 de dezembro de 2011.
Art. 2º Esta Instrução Normativa entra em vigor na data da sua publicação.
24.	Aliás, as inovações também trazidas pelo recente Decreto 10.024, de 20 de setembro de 2019 (regulamenta o pregão eletrônico, em substituição ao Decreto 5.450, de 31 de maio de 2005) até minimizam bastante a potencialidade do uso dos robôs (http://www.serpro.gov.br/menu/noticias/noticias-2019/decreto-inaugura-nova-era-contratacoes-publicas-brasil) . No entanto, concretamente, nada dispôs sobre intervalos mínimos de tempo entre os lances, o que poderia definitivamente anular a vantagem do software haja vista seu diferencial estar na velocidade em realizar os lances, permanecendo sempre em primeiro lugar. 
25.	Por exemplo, esse novel decreto prevê mecanismo que poderá estimular os licitantes a darem lances com descontos mais representativos, a minimizar o impacto de uso de robôs: a possibilidade de estabelecer intervalo mínimo de diferença de valores ou de percentuais entre os lances, que incidirá tanto em relação aos lances intermediários quanto em relação ao lance que cobrir a melhor oferta (arts. 14, III, 30, § 3º, e 31, parágrafo único) .
26.	Como se percebe, atualmente, em âmbito federal, além de não haver mais a sobredita exigência que era prevista no artigo 2º da IN - MP 3/2011 (que, ressalta-se, era o único procedimento previsto na legislação destinado especificamente para mitigar o uso de robôs) , o silêncio eloquente do legislador nas recentes inovações normativas conduz à interpretação de que no atual contexto é, ao menos, controverso repudiar o uso de robôs pelas empresas licitantes, como outrora se fazia. 
27.	Portanto, nesse momento em que a discutida possibilidade do uso de robôs em pregões eletrônicos não se descortina com clareza cristalina, resta concluir pela ausência da plausibilidade jurídica dessa alegação. Vale lembrar que, confirmando a divergência dessa matéria, esta Corte de Contas poderá provocar o chamado Incidente de Uniformização de Jurisprudência, prevista nos artigos 15 e 91 do seu Regimento Interno, apreciando preliminarmente a controvérsia e, ao final, formatar um entendimento paradigmático.
28.	Por fim, importante consignar que no pregão eletrônico sob análise não houve indícios de ausência de competitividade ou de sobrepreço, tendo sido registrado 413 lances de 6 empresas diferentes (peça 3) .
29.	Feitas essas considerações, propõe-se indeferir o pedido de medida cautelar, uma vez ausente o pressuposto da plausibilidade jurídica, essencial para sua concessão, e por restar caracterizado o perigo da demora reverso. Ainda, diante dos elementos constantes dos autos, indica-se, no mérito, pela improcedência desta representação, não havendo qualquer recomendação ou determinação a ser feita, e seu arquivamento.

	E. Impacto dos Encaminhamentos Propostos

	Haverá impacto relevante no órgão e/ou na sociedade, decorrente dos encaminhamentos propostos?
	Não

	F. Pedido de Ingresso aos Autos e de Sustentação Oral

	Há pedido de ingresso aos autos?
	Não

	Há pedido de sustentação oral?
	Não

	G. Processos Conexos e Apensos

	Há processos conexos noticiando possíveis irregularidades na contratação ora em análise?
	Não

	Há processos apensos?
	Não

	H. Proposta de Encaminhamento

	30.	Em virtude do exposto, propõe-se:
30.1.	conhecer da representação, satisfeitos os requisitos de admissibilidade constantes no art. 113, § 1º, da Lei 8.666/1993, c/c os arts. 235 e 237, VII, do Regimento Interno deste Tribunal, e no art. 103, § 1º, da Resolução - TCU 259/2014;
30.2.	no mérito, considerar a presente representação improcedente;
30.3.	indeferir o pedido de concessão de medida cautelar formulado pelo representante, tendo em vista a inexistência dos elementos necessários para sua adoção;
30.4.	informar à Prefeitura Municipal de Belo Horizonte e ao representante que o conteúdo da deliberação que vier a ser proferida poderá ser consultado no endereço www.tcu.gov.br/acordaos; e
30.5.	arquivar os presentes autos, nos termos do art. 250, I, c/c art. 169, V, do Regimento Interno deste Tribunal."

	É o Relatório.

Não atuou.

REPRESENTAÇÃO COM PEDIDO DE MEDIDA CAUTELAR. CONHECIMENTO. IMPROCEDÊNCIA. INDEFERIMENTO DA MEDIDA CAUTELAR EM FACE DO PERICULUM IN MORA REVERSO. CIÊNCIA AOS INTERESSADOS.

REPRESENTAÇÃO (REPR)

Secretaria de Controle Externo de Aquisições Logísticas (Selog).

Inicialmente, registro que atuo nos presentes autos em razão do sorteio realizado com fulcro no art. 18 da Resolução-TCU 175/2005, conforme o termo à peça 8 destes autos. 
2.	A Representação em análise pode ser conhecida, visto que estão presentes os requisitos de admissibilidade previstos nos arts. 235 e 237, inciso VII, do Regimento Interno deste Tribunal c/c o art. 113, § 1º, da Lei 8.666/1993 e art. 103, § 1º, da Resolução-TCU 259/2014.
3.	Trata-se de Representação, com pedido de medida cautelar, apresentada ao TCU em 11/12/2019 pela empresa Medicar Emergências Médicas Ltda, em face do Pregão Eletrônico 12/2019, sob a responsabilidade da Prefeitura Municipal de Belo Horizonte - MG. 	O objeto do certame é a prestação de serviço de transporte de pacientes agudos e crônicos, incluindo fornecimento de veículos apropriados, condutores habilitados, manutenção, abastecimento, guarda, limpeza e desinfecção dos veículos. 
4.	Em 12/9/2019, foi feita a contratação decorrente do certame em tela, conforme contrato vigente I.J. 01.2019.2302.0209.00.00 (peça 11) no valor de R$ 14.194.999,92. Os recursos são originários do Sistema Único de Saúde (SUS) repassados via Fundo Nacional de Saúde (FNS) .
5.	Em suma, a representante alega que a empresa Litoral Med Serviços Médicos Ltda., vencedora do Pregão Eletrônico 12/2019, "fraudou" o certame ao utilizar "robôs" para fins de lances sucessivos, padronizados e em tempo "inferior a milésimos de segundo" durante a etapa de disputa de preços (peça 1, p. 2) .
6.	A unidade técnica propõe conhecer da Representação e considera-la improcedente, indeferindo o pedido de cautelar.
7.	Assiste razão à Selog.
8.	O assunto era regulado pela Instrução Normativa - IN 3/2011, do então Ministério do Planejamento, Orçamento e Gestão. Vigente à época da realização do Pregão Eletrônico 12/2019, a IN 3/2011 previa em seu artigo 2º que na fase competitiva do certame o intervalo entre os lances enviados pelo mesmo licitante não poderia ser inferior a vinte segundos e o intervalo entre lances não poderia ser inferior a três segundos. Tal medida tinha visava equilibrar o poder entre os licitantes que utilizavam robôs e os que não utilizavam.
10.	Porém, nos termos do seu artigo 1º, subordinavam-se à IN 3/2011 somente os integrantes do Sistema de Serviços Gerais (SISG) e órgãos que formalizaram Termo de Adesão para utilizar o Sistema Integrado de Administração de Serviços Gerais (Siasg) , o que não se aplica ao caso da entidade contratante, a Prefeitura Municipal de Belo Horizonte. Assim, no caso concreto, sendo sequer imposta a inserção da referida exigência no edital, como de fato não constou, não se pode atribuir irregularidades quanto à formulação do instrumento convocatório e, por conseguinte, na condução do certame pelos responsáveis.
11.	Além disso, a IN 3/2011 foi revogada pela IN - ME 210, de 20/11/2019.
12.	No que concerne à garantia da ampla concorrência no certame em análise, não houve indícios de ausência de competitividade ou de sobrepreço, tendo sido registrado 413 lances de 6 empresas diferentes (peça 3) .
13.	Nesse cenário, a Representação em análise deve ser considerada improcedente, indeferindo-se, também, o pedido de adoção de medida cautelar.
14.	Ante o exposto, voto por que o Tribunal adote a minuta de acórdão que ora submeto à apreciação deste Colegiado.
TCU, Sala das Sessões Ministro Luciano Brandão Alves de Souza, em 4 de novembro de 2020.
RAIMUNDO CARREIRO 
Relator